【裁判字號】    89,上訴,1996
【裁判日期】    890411
【裁判案由】    侵占等
【裁判全文】
臺灣高等法院刑事判決                          八十九年度上訴字第一九九六號
    上  訴  人  臺灣臺北地方法院檢察署檢察官
    上  訴  人
    即  被  告  丁○○
    被      告  己○○
    共      同
    選任辯護人  蔡信章律師
右上訴人等因被告侵占等案件，不服臺灣台北地方法院八十八年度訴字第一七四九號
，中華民國八十九年四月十一日第一審判決（起訴案號：臺灣台北地方法院檢察署八
十八年度調偵字第二六三號），提起上訴，本院判決如左：
    主  文
原判決關於丁○○部分撤銷。
丁○○意圖為他人不法之所有，而侵占對於業務上所持有之物，處有期徒刑拾月；又
行使偽造私文書，足以生損害於公眾及他人，處有期徒刑陸月；應執行有期徒刑壹年
貳月。
其他上訴駁回。
    事  實
一、丁○○自民國（下同）八十二年五月間起（起訴書誤植為自八十四年三月三十日
    起），擔任設於臺北市○○街○段二０六號十樓健勝建設股份有限公司（下稱健
    勝公司）董事長兼總經理，職司處理公司事務、保管公司財物等工作，為從事業
    務之人。嗣因丁○○其後另在設於臺北市○○路○段四二七號四樓之翔元建設股
    份有限公司（下稱翔元公司）任職副總經理之職務，經由翔元公司董事長甲○○
    （不知情）之告知，獲悉翔元公司亟需資金周轉調度，竟意圖為翔元公司不法之
    所有，將健勝公司於八十四年五月一日向台灣省合作金庫東台北支庫（下稱合作
    金庫）融資貸得（曾經股東乙○○等人同意），嗣於八十五年七月二十六日辦理
    轉期之新台幣（下同）一千二百萬元之其中之八百萬元，於八十五年七月二十六
    日（公訴意旨誤載為八十六年間），在翔元公司上址內，將上開款項侵占入己得
    手，交予翔元公司調度金錢之用。丁○○復另行起意，明知健勝公司並未於八十
    六年四月二十一日上午十時召開臨時股東會及董事會，而己○○、丙○○、庚○○及乙○○等人除不曾同意由己○○擔任健勝公司之董事長外，己○○、丙○○
    亦不曾同意丁○○使用其等之印章蓋用印文，竟於八十六年四月十日，在臺北市
    ○○○路一段四二號二樓之簡聰榮會計師事務所內，利用不知情之會計師簡聰榮
    ，製作健勝公司在上開時間舉行臨時股東會及董事會之議事錄、變更登記申請書
    各一份（起訴書僅載股東會議紀錄），前者內載「依得票數以己○○、丙○○、
    庚○○等三人較多依次當選董事，乙○○一人當選監察人」等語，次者內載「互
    選己○○為董事長」等文字，末者則記載「因改選董事、監察人等變更，謹依法
    檢具各項有關書件‧‧‧備文申請鑒核賜准變更登記」各語，並分別盜用「己○○」或「丙○○」之印章於其上，而完成上開各該私文書之偽造，並利用不知情
    之簡聰榮於同年四月二十四日持向臺北市政府建設局申請辦理健勝公司董事長之
    變更登記而行使，明知為不實之事項，使該管公務員於同月二十五日准予變更登
    記，登載於職務上所掌之公文書，均足以生損害於己○○、丙○○、庚○○、乙○○及健勝公司之其餘股東，與台北市政府建設局對公司登記事項管理之正確性
    。
二、案經乙○○訴由臺灣臺北地方法院檢察署檢察官偵查起訴。
    理  由
壹、被告丁○○部分：
一、訊據上訴人即被告（以下簡稱被告）丁○○坦承將健勝公司向合作金庫貸得之一
    千二百萬元中，挪用其中八百萬元借予翔元公司等情不諱，以及供認健勝公司並
    未在八十六年四月二十一日上午十時召開臨時股東會及董事會，然其仍委由會計
    師簡聰榮蓋用丙○○、己○○二人之印文於其上而製作完成前開臨時股東會及董
    事會之議事錄，以持之向臺北市政府建設局辦理董事長之變更登記各節無訛，惟
    辯稱伊並無侵占之犯意，伊僅是將健勝公司所取得之貸款借予翔元公司周轉而已
    ，且曾以電話告知健勝公司股東戊○○、甲○○、丙○○、庚○○，又其就委託
    簡聰榮會計師辦理變更健勝公司董事長為己○○之事，係因為公司要增資，事前
    亦曾告知各股東並取得其等之同意，且變更登記後，並未處分其等之股份云云。
二、經查：（一）、有關業務侵占部分：１、被告丁○○於八十二年五月間至八十六
    年四月二十一日變更登記前，係擔任健勝公司之董事長兼總經理一職，有保管健
    勝公司金錢之責，且健勝公司別無其他職員，所有事務均由被告丁○○一人負責
    各情，除經被告丁○○自白無誤外，並經告訴人乙○○及證人丙○○、鄭鴻茂、
    戊○○、蔡林靜玉等人證述明白，並有台北市政府建設局於八十八年十二月九日
    以該局北市建商二字第八八三六三二七九號函檢送健勝公司之登記卷宗在卷足考
    （參原審刑事卷宗第九頁並經原審影印重要事證附卷），另有健勝公司變更登記
    事項卡四紙在卷可稽（參八十七年度偵字第一六０七八號偵查卷宗第六頁正面至
    第九頁反面）；２、右揭關於被告丁○○將健勝公司貸得之融資款項交由翔元公
    司使用之事實，已據告訴人乙○○迭於偵、審中指訴綦詳，被告亦曾於健勝公司
    八十六年十月二十三日之股東大會時明白坦承未經公司股東同意將該公司向合作
    金庫貸得之一千二百萬元其中之八百萬元挪用至翔元公司等情，有健勝公司股東
    大會記錄影本一份在卷可按（參八十七年度偵字第一六○七八號偵查卷宗第十九
    頁正反面），被告丁○○於原審亦不否認其於八十五年七月二十六日，即在台北
    市○○路○段四二七號四樓翔元公司內，當場決定將健勝公司貸款所得之前述八
    百萬元，作為日後翔元公司需款使用時撥付款項之資金來源（參原審刑事卷宗第
    三二頁反面、第三三頁正面、第一四五頁反面）。又原審函詢合作金庫上述健勝
    公司貸款細節後，亦據該行庫答覆有關健勝公司「八十五年七月二十六日貸款新
    台幣一千二百萬元乙案，係該公司於該日辦理轉期手續，延續該公司前八十四年
    五月一日於本支庫之貸款新台幣一千二百萬元」等情，此有該行庫八十九年三月
    二十三日（八九）合金東北字第一二八五號函及所附翔元公司帳號000000
    0000000號之支存帳戶之分戶交易明細帳、傳票、取款憑條（參原審刑事
    卷宗第一０二頁至第一三五頁）及借據、連帶保證書等影本在卷足考（參原審刑
    事卷宗第一００頁、第一０一頁），足見被告丁○○確有挪用健勝公司前開貸款
    八百萬元以供翔元公司使用之事實；３、被告丁○○雖辯稱挪移健勝公司上開金
    錢係屬單純借貸之用而非侵占云云，雖證人即翔元公司負責人甲○○於本院訊問
    時亦證稱：「（問：八十六年七、八月間，被告丁○○是否曾於台北市○○路○
    段四二七號十二樓之你的建築師事務所，向你表示，先前過被告所陸續借得之款
    項，是從健勝公司借來的？）有提過，但詳細數目，我不記得」等語（參本院八
    十九年九月四日訊問筆錄第三頁），另證人即健勝公司會計辛○○於本院訊問時
    亦證稱：健勝公司確有透過丁○○借錢給翔元公司等語（參本院九十年二月二十
    六日訊問筆錄第四頁），惟參諸證人甲○○於原審審理時證稱：「（問：健勝有
    無借錢予翔元？）翔元有無自健勝拿錢我不知道。錢是丁○○借翔元‧‧‧丁○○向外借錢的金主是誰我不知道」、「（問：健勝與翔元二家公司有無借貸關係
    ？）沒有」、「（問：借款中有健勝的錢你知否？）丁○○未提到」等語（參原
    審刑事卷宗第一三九頁正面、第一四六頁正面），顯見被告丁○○所辯前開款項
    係其代表健勝公司借予翔元公司云云，不足置信。是被告係將其自己業務上持有
    健勝公司貸得之融資，意圖為第三人即翔元公司不法之所有，而予以侵占，堪可
    認定；何況證人即健勝公司股東戊○○、蔡林靜玉、鄭宏茂、丙○○及告訴人乙○○等人亦於原審訊問時到庭一致證稱被告丁○○從未告知健勝公司擬撥借款項
    予翔元公司之事情（參原審刑事卷宗第三三頁正面、第六七頁正面至第七０頁反
    面），足見被告丁○○挪用上開款項之舉止從未徵得健勝公司其餘股東之同意，
    要無可疑，尤徵其所辯上開款項撥用之情節係屬借款一節，應屬虛構，不足採信
    。至被告丁○○於原審及本院訊問時雖提出翔元公司於取得前開八百萬元後所開
    立之支票影本二十紙在卷佐證，用以證明其係用上開借款轉借與翔元公司而未侵
    占等情，惟按諸上開支票影本之受款人處多僅書明或蓋用「丁○○」之文字或印
    文，並未記載任何有關「健勝公司」之字樣，另參諸翔元公司之負責人甲○○於
    原審訊問時證稱：於八十四年、八十五年以後，丁○○調給翔元公司二千萬元左
    右等語（參原審刑事卷宗第一三九頁反面），被告於本院訊問時亦陳稱：我自己
    借給翔元公司總共二千多萬等語（參本院九十年二月二十六日訊問筆錄第五頁）
    ，再參諸被告前揭健勝公司於八十六年十月二十三日事後在臺北市○○○路○段
    六十五號六樓之一召開股東會之會議記錄所載，應認被告與翔元公並司資金之往
    來應非僅一筆，要不可將被告自己與翔元公司之金錢借貸關係，與其將本件健勝
    公司貸得之融資八百萬元翔元公司使用之事實相混淆；４、按侵占罪係屬即成犯
    ，行為人於侵占犯行完畢即為既遂，至於事後如何處分贓物，即與侵占犯行之成
    立無涉（最高法院二十二年上字第四七六二號判例參考），本件被告丁○○既於
    八十五年七月二十六日即將持有中之健勝公司自合作金庫申貸所得之八百萬元變
    易為所有，斯時當已成立侵占犯行。綜上，被告丁○○所為業務侵占之行為，已
    臻明確，此部份犯行堪以認定；（二）、有關偽造文書等部分：１、被告丁○○
    未經被告己○○、告訴人乙○○及證人丙○○、庚○○、戊○○、蔡林靜玉、鄭
    鴻茂等人之同意，即自行委由不知情之會計師簡聰榮盜用股東己○○、丙○○之
    印文，並製作完成前述之臨時股東會、董事會議事錄暨變更登記申請書，並由簡
    聰榮持向臺北市政府建設局申請辦理健勝公司董事長之變更登記而行使，並經台
    北市政府建設局該管公務員據之登載於職務上所掌之公文書上乙節，已經告訴人
    乙○○迭次指訴在卷，核與證人簡聰榮於原審訊問時證述之情節相符（參原審刑
    事卷宗第六六頁正面至第六七頁正面），證人即其餘健勝公司之股東己○○、證
    人戊○○、蔡林靜玉、丙○○、鄭鴻茂等人亦一致證實事前從未接獲健勝公司八
    十六年四月二十一日之股東會開會通知，事後亦未收到該次股東會或董事會之會
    議記錄，且對於健勝公司之董事長人選業由被告丁○○變更為被告己○○乙事亦
    無所悉，以及被告己○○、證人丙○○等人亦從未同意或授權被告丁○○使用其
    等所有之印章蓋用印文於前述臨時股東會及董事會之會議紀錄或變更登記申請書
    上，證人丙○○於本院訊問時並證稱：「（當初認股健勝公司時），只有口頭授
    權公司的行政事務‧‧‧我有同意他（指丁○○）幫我刻章，作為入股股東用‧
    ‧‧（問：你之前是否有同意在會議記錄上蓋你的章？）不同意，我只限於入股
    時要蓋章，才同意授權給丁○○蓋」等語（參原審刑事卷宗第六六頁正面至第七
    ０頁反面、本院八十九年九月四日訊問筆錄第四頁、第五頁），顯見被告丁○○
    辯稱所謂變更健勝公司負責人乙事曾經通知各該股東並已經各該股東同意云云，
    無非卸責之詞，要難相信。本院另審酌健勝公司於八十六年四月二十一既無召開
    上開二會議，被告利用不知情之會計師簡聰榮盜用前開「己○○」、「丙○○」
    二人之印章蓋用印文以製作上開二份議事錄及變更登記申請書，持向台北市政府
    建設局行使，使不知情之該管公務員准予將前開不實之事項辦理健勝公司之變更
    登記，自足以生損害於健勝公司之股東即己○○與證人丙○○、戊○○、蔡林靜
    玉、丙○○、鄭鴻茂等人及台北市政府建設局對公司登記事項管理之正確性，當
    可認定；２、此外，復有上開偽造之健勝公司臨時股東會決議錄、董事會決議錄
    、變更登記申請書、臺北市政府建設局自行收納款項統一收據、臺北市政府建設
    局建一字第八六二八七四八０號函（內為該局函覆准許健勝公司變更登記之通知
    ）、健勝公司變更登記事項卡、經濟部於八十六年四月二十六日發給之健勝公司
    之執照（其上董事長已更改為被告己○○）、臺北市政府建設局於同年五月二十
    四日發給之營利事業登記證（其上董事長已更改為被告己○○）等影本各乙紙在
    卷可稽（參原審刑事卷宗第三六頁至第四一頁、第一四八頁、第一四九頁、八十
    七年度偵字第一六０七八號偵查卷宗第六頁正反面），並經原審調閱健勝公司前
    開登記案卷查證無誤，又被告丁○○此部份行為，既係利用不知情之會計師簡聰
    榮為之，自屬間接正犯，綜上，被告丁○○此部份情節亦臻明確，犯行即堪認定
    。
三、核被告丁○○所為，係犯刑法第三百三十六條第二項之業務侵占罪、第二百十六
    條、第二百十條之行使偽造私文書罪、第二百十四條使公務員登載不實罪。又其
    利用不知情之會計師簡聰榮從事前述行使偽造私文書及使公務員登載不實等行為
    ，為間接正犯。再被告丁○○盜用己○○、丙○○二人之印章之行為均為偽造前
    開各該私文書之部分行為，皆不另論罪。再其於偽造私文書後復持之行使，則其
    偽造之低度行為，亦為高度之行使行為所吸收，應僅論以行使偽造私文書罪，依
    偽造私文書之規定處斷。又被告一行為同時利用不知情之會計師偽造目的、性質
    相近之臨時股東會議事錄、董事會議事錄及變更登記申請書，與公訴人之起訴部
    分具有實質上一罪之關係，起訴書雖漏列被告丁○○偽造董事會議事錄及變更登
    記申請書之犯行，惟此部分既與右開有罪之部分具有實質上之一罪關係，本院自
    得併予審酌。又被告丁○○所犯使公務員登載不實及行使偽造私文書二罪間，有
    方法與結果之牽連關係，為牽連犯，應從一重依行使偽造私文書罪處斷。又其所
    犯業務侵占罪與行使偽造私文書罪間，犯意各別，罪名有異，應予分論併罰。
四、原審認被告丁○○罪證明確，予以論罪科刑，固非無見。惟查：（一）、被告丁○○以健勝公司名義向合作金庫融資貸得一千二百萬元一事，為告訴人乙○○事
    先同意，此可觀諸告訴人之告訴狀載有「旋以銀行融資為由，邀告訴人為連帶保
    證人向台灣省合作金庫貸款一千二百萬元正，告訴人等仍未懷疑」等語益明（參
    八十七年度偵字第一六○七八號偵查卷宗第一頁反面、第二頁正面），雖被告於
    健勝公司八十六年十月二十三日之股東大會記錄上載有「未經各股東同意」一詞
    ，實係指挪用八百萬元之事，而非指貸款一事亦未經股東之同意，是被告擅自將
    其中之八百萬元交與翔元公司使用，應係為他人不法之所有，原審認被告係為自
    己不法之所有侵占健勝公司之資金八百萬元，與事實不符；（二）、被告丁○○
    於健勝公司八十六年十月二十三日之股東大會時已經明白坦承未經公司股東同意
    將該公司向合作金庫貸得之一千二百萬元其中之八百萬元挪用至翔元公司，其於
    嗣後之偵審以及本院訊問時，亦曾做相同之供述，堪認被告挪用之金額為八百萬
    元無訛，雖被告於本院提出之支票影本證明健勝公司交予翔元公司之金額為七百
    七十六萬一千五百九十五元（參本院訊問筆錄九十年二月二十六日訊問筆錄第五
    頁以及所附之支票影本），惟被告本人與翔元公司間另有金錢往來關係，已如前
    述，原審於事實及理由欄中認定被告將上開八百萬元先侵占入己得手後，除將貸
    款挪與翔元公司使用外，尚陸續用以兌付被告簽發之支票票款，其認定被告侵占
    之動機與侵占之方式，尚與事實有間。被告丁○○上訴意旨猶執陳詞，否認犯罪
    ，雖無理由，惟原判決此部分既有可議，自應由本院就被告丁○○部分予以撤銷
    改判。爰審酌被告之生活狀況、品行、智識程度、犯罪後雖有辯解，然對於主要
    犯行尚能坦白承認，犯後態度尚佳以及尚未與被害人達成和解等其他一切情狀，
    量處如主文第二項所示之刑，並定其應執行之刑示懲。被告偽造之前揭股東會議
    事錄、董事會議事錄及變更登記申請書，雖係供其犯罪所用之物，然既非違禁物
    ，又已訂入臺北市政府建設局第一科所製原第三三六九五０號健勝公司案卷中，
    屬公文書之一部分，已非被告丁○○所有，故不另為沒收之諭知。至被告盜用健
    勝公司股東之印章所使用之印文，因屬真正，爰不另行宣告沒收，併此敘明。
貳、被告己○○部分：
一、公訴意旨另以：被告己○○與丁○○間，就前揭行使偽造私文書、使公務員登載
    不實及業務侵占各罪間，有犯意聯絡及行為分擔，為共同正犯，因認被告己○○
    亦涉有上開各罪之罪嫌云云。
二、按犯罪事實應依證據認定之，無證據不得推定其犯罪事實。又不能證明被告犯罪
    者，應諭知無罪之判決。刑事訴訟法第一百五十四條、第三百零一條第一項分別
    定有明文。又認定不利於被告之事實，須依積極證據，苟積極證據不足為不利於
    被告事實之認定時，即應為有利於被告之認定，更不必有何有利之證據，最高法
    院三十年上字第八一六號著有判例可資參照。訊據被告己○○堅決否認有上開犯
    行，辯稱：伊僅係健勝公司股東，並未參與公司經營，對於變更負責人之事，伊
    並未收到會議通知或記錄，亦未同意蓋用印章，係事後才受被告丁○○告知，而
    對於健勝公司向合作金庫借錢之事亦毫無所悉等語。
三、經查，公訴人認為被告己○○涉有前開罪嫌，無非係以告訴人乙○○之指訴及健
    勝公司向合作金庫借款收據及連帶保證書、健勝公司於八十六年十月二十三日股
    東會會議記錄、台灣台北地方法院八十六年度促字第二五二一號支付命令、健勝
    公司變更登記事項卡影本等為其主要論據。惟查：（一）、同案被告丁○○已經
    自承其所為挪用健勝公司上開八百萬元暨處理變更健勝公司董事長各該情節，事
    前均未告知被告己○○、亦不曾得其同意或與之共謀，而有關健勝公司臨時股東
    會議事錄、董事會議事錄暨變更申請書上之「己○○」印文，係伊未得被告己○○之准許自行蓋用等情明確（參原審刑事卷宗第三二頁正反面、第一四四頁反面
    至第一四五頁反面），核與被告己○○所述情節相符，足見被告己○○所為辯解
    ，尚非虛構；（二）、證人即會計師簡聰榮於原審時證稱：關於製作不實之股東
    會、董事會會議記錄及變更登記申請書，概係由丁○○提供股票移轉證明及相關
開會摘要資料委託辦理等語（參原審刑事卷宗第六六頁正面至第六七頁正面），
    是此部份不法行徑，應僅被告丁○○一人為之，要與被告己○○無涉，被告己○○確未參與被告丁○○此部份犯行，應可認定；（三）、另參酌卷附臺北市政府
    建設局檢送之前述健勝公司案卷所載資料（如前述臨時股東會議事錄、董事會議
    事錄及變更申請書、變更事項登記卡等），被告己○○係遲至八十六年四月間方
    才接任健勝公司之董事長一職，而在此之前，健勝公司係由丁○○擔任董事長兼
    總經理之職務，茲同案被告丁○○實施上開侵占、挪用健勝公司向合作金庫申貸
    所得之八百萬元款項之時間係在八十五年七月二十六日，已如前述，則被告己○○當時既非健勝公司之負責人，當時並未持有、亦無管理上開金錢之權利，應可
    認定，則其有無干涉、介入上開金錢之用途，殊值懷疑；況證人甲○○亦於原審
    訊問時結證指明：「錢是丁○○借翔元，以何名義我不知、翔元因缺乏資金，曾
    開股東會要股東去外面借錢‧‧‧上開金額丁○○約八十四、八十五年撥款給翔
    元‧‧‧我公司支票開給丁○○」、「（問：你與被告丁○○、己○○二人有接
    觸？）丁○○我與他接觸，己○○偶見，未有資金融通關係」等語（參原審刑事
    卷宗第一三九頁正面、第一四六頁正面），堪認本件主導上開侵占情節者，應係
    同案被告丁○○，被告己○○應未參與此部份犯行，至為明顯。此外，亦查無明
    確事證可資證明前開健勝公司貸得之款項有何流入被告己○○之手中之事情，自
    難認定被告己○○有何公訴人所指之侵占犯行。是被告己○○所辯未與被告丁○○共同犯罪等語，自堪採信。依上所述，公訴人所舉之證據尚不足證明被告己○○犯罪，此外，復查無其他積極證據證明被告己○○確有公訴人所指犯行，應認
    本件尚不能證明被告己○○犯罪。
四、原審以不能證明被告己○○犯罪，而為被告己○○無罪之諭知，核無不合，公訴
    人上訴意旨仍執前詞以被告己○○原為建勝公司董事，與被告丁○○就上開侵占
    及偽造文書犯行具有犯意聯絡及行為分擔，應為共同正犯等語，執此指摘原判決
    不當，為無理由，應予駁回。
據上論斷，應依刑事訴訟法第三百六十八條、第三百六十九條第一項前段、第二百九
十九條第一項前段、刑法第三百三十六條第二項、第二百十六條、第二百十條、第二
百十四條、第五十五條、第五十一條第五款，判決如主文。
本案經檢察官劉斐玲到庭執行職務。
中      華      民      國    九十      年      四      月     二       日
                            台灣高等法院刑事第十五庭
                                審判長法  官  房  阿  生
                                      法  官  胡  泉  田
                                      法  官  鄧  振  球
右正本證明與原本無異。
如不服本判決應於收受送達後十日內向本院提出上訴書狀，其未敘述上訴之理由者並
得於提起上訴後十日內向本院補提理由書（均須按他造當事人之人數附繕本）。
                                      書記官  洪  秋  帆
中      華      民      國    九十      年      四      月     四       日
附錄：本案論罪科刑法條全文
刑法第三百三十六條
對於公務上或因公益所持有之物，犯前條第一項之罪者，處一年以上七年以下有期徒
刑，得併科五千元以下罰金。
對於業務上所持有之物，犯前條第一項之罪者，處六月以上五年以下有期徒刑，得併
科三千元以下罰金。
前二項之未遂犯罰之。
刑法第二百十六條
行使第二百十條至第二百十五條之文書者，依偽造、變造文書或登載不實事項或使登
載不實事項之規定處斷。
刑法第二百十條
偽造、變造私文書，足以生損害於公眾或他人者，處五年以下有期徒刑。
刑法第二百十七條
偽造印章、印文或署押，足以生損害於公眾或他人者，處三年以下有期徒刑。
盜用印章、印文或署押，足以生損害於公眾或他人者，亦同。
刑法第二百十四條
明知為不實之事項，而使公務員登載於職務上所掌之公文書，足以生損害於公眾或他
人者，處三年以下有期徒刑、拘役或五百元以下罰金。


司法院資訊處製作；財團法人民間司法改革基金會備份。
